【裁判字號】    97,上易,104
【裁判日期】    980114
【裁判案由】    損害賠償
【裁判全文】
臺灣高等法院高雄分院民事判決         97年度上易字第104號
上  訴  人  己○○
法定代理人  戊○○
            丁○○○
上  訴  人  甲○○（原名李如斌）
上列當事人間因損害賠償事件，對於民國97年3 月3 日臺灣屏東
地方法院96年度訴字第97號第一審判決提起上訴，上訴人己○○
並為訴之擴張，本院於97年12月31日辯論終結，茲判決如下：
    主  文
原判決關於命上訴人甲○○給付超過新台幣貳拾陸萬貳仟壹佰玖
拾元本息部分，及該部分假執行之宣告，暨訴訟費用之裁判均廢
棄。
前開廢棄部分，上訴人己○○在第一審之訴及假執行之聲請均駁
回。
上訴人甲○○其餘上訴駁回。
上訴人己○○上訴及擴張之聲明均駁回。
第一、二審及擴張部分訴訟費用由上訴人甲○○負擔五分之一，
餘由上訴人己○○負擔。
    事 實 及 理 由
一、按第二審訴之變更或追加，非經他造同意，不得為之，但擴
    張或減縮應受判決事項之聲明者，不在此限，民事訴訟法第
    446 條第1 項、第255 條第1 項第3 款定有明文。上訴人己
    ○○於原審起訴請求上訴人甲○○給付醫療費用新台幣（下
    同）83,254元、看護費用320,000 元、交通費用122,200 元
    、精神慰撫金700,000 元。己○○提起上訴後，另增加請求
    醫療費用3,440 元、交通費用30,000元，增加請求部分乃屬
    擴張應受判決事項之聲明，揆諸前揭規定，其擴張應予准許
    。
二、己○○主張：伊與甲○○原係鄰居，甲○○因懷疑其遭臺灣
    電力股份有限公司發現竊電一事，係伊父戊○○檢舉，而對
    伊家人心存芥蒂，雙方時有衝突。嗣於民國94年7 月29日下
    午6 時許，在屏東縣東港鎮○○路322 號門口，戊○○騎車
    搭載伊返家，伊因有中度智障，情緒控制不佳，見甲○○在
    該處，即與甲○○發生口角。詎甲○○竟徒手毆打伊，致伊
    受有頭部外傷、腦震盪、多處挫傷，頭頸部、臉部、胸部、
    右前臂多處挫傷瘀腫之傷害。伊因前開傷害，支出醫療費用
    86,694元、看護費用320,000 元、交通費用152,200 元，另
    伊原患有中度精神障礙疾病，因甲○○傷害行為，受有精神
    損害700,000 元。爰依侵權行為之法律關係，求為命甲○○
    如數給付，及加計法定遲延利息，並以供擔保為條件之假執
    行宣告之判決。
三、甲○○則以：本件係因己○○先拿掃把砸伊所有車輛後，伊
    始與己○○發生互毆，伊亦因此受有傷害，然因同情己○○
    之精神疾病，故未提出傷害告訴。又己○○先行口出穢言辱
    罵伊，始發生糾紛，己○○應與有過失。另己○○請求賠償
    金額過高等語，資為抗辯。
四、原審判決甲○○應給付己○○408,057 元，及自95年9 月21
    日起至清償日止，按年息5%計算之利息，並駁回己○○其餘
    之請求。兩造均不服，己○○就敗訴部分其中醫療費用15,
    197 元、看護費用154,000 元、交通費用88,200元、精神慰
    撫金100,000 元本息提起上訴，另擴張請求醫療費用3,440
    元、交通費用30,000元；甲○○就原判決命給付其中醫療費
    用64,667元、看護費用1,000 元、交通費用32,650元、精神
    慰撫金290,000 元本息提起上訴。己○○聲明：(一)原判決不
    利於己○○部分廢棄。(二)上開廢棄部分，甲○○應再給付己
    ○○390,837 元，其中377, 997元自95年9 月21日起至清償
    日止，按年息5%計算之利息。(三)甲○○之上訴駁回。甲○○
    則聲明：(一)原判決關於命甲○○給付超過19,740元本息部分
    廢棄。(二)上開廢棄部分，己○○在第一審之訴駁回。(三)己○
    ○上訴及擴張部分均駁回。（至原判決命甲○○給付醫療費
    用3,390 元、看護費用5,000 元、交通費用1,350 元、精神
    慰撫金10,000元，共計19,740元本息部分，及駁回己○○請
    求看護費用160,000 元、精神慰撫金300,000 元，共計460,
    000 元本息部分，均未據上訴，均已確定。）
五、兩造不爭執事項：
甲、不爭執事項：
  (一)甲○○於94年7 月29日在屏東縣東港鎮○○路322 號門前有
    毆打己○○（有無互毆有爭執）。
  (二)己○○當時受有頭部外傷、腦震盪、多處挫傷，頭頸部、臉
    部、胸部、右前臂多處挫傷瘀腫之傷害。
乙、爭執之事項：
  (一)甲○○對己○○是否構成侵權行為？己○○有無與有過失？
  (二)己○○得向甲○○請求賠償之金額及項目為何？
六、甲○○對己○○是否構成侵權行為？己○○有無與有過失？
  (一)己○○主張於94年7 月29日下午6 時許，甲○○在屏東縣東
    港鎮○○路322 號前，巧遇戊○○騎車搭載己○○返家，己
    ○○因有中度智障，情緒控制不佳，見到曾與其發生紛爭之
    甲○○，即與甲○○發生口角，詎甲○○竟徒手毆打己○○
    之頭部、臉部及背部，且抱住己○○，以腳踢擊己○○之胸
    部，後己○○隨手拿起身旁之掃把欲還擊，甲○○卻搶下掃
    把，將掃把丟置在地上後，繼續以手毆打己○○之頭部、背
    部，以腳踢己○○之胸部之事實，業據目擊證人王麗珠、己
    ○○之法定代理人丁○○○於偵查中證述在卷，此經本院調
    取原審法院95年度簡上字第148 號傷害案件刑事卷核閱屬實
    ，甲○○於本院亦自認於前開時地有毆打己○○等情以觀，
    堪信己○○之主張為真實。
  (二)甲○○雖抗辯系爭事故係源於己○○先行口出穢言辱罵甲○
    ○，己○○與有過失云云。惟己○○受傷乃出於甲○○之毆
    打造成，己○○縱有出言辱罵情事，亦為其對甲○○是否構
    成侵權行為之另一問題，並非必然遭致被打之結果，自與受
    傷之結果間並無相當因果關係，難認造成己○○受傷之原因
    ，自無民法第217 條過失相抵原則之適用，甲○○所辯己○
    ○與有過失云云，尚無足取。
七、己○○得向甲○○請求賠償之金額及項目為何？
    按因故意或過失，不法侵害他人之權利者，負損害賠償責任
    ；次按不法侵害他人之身體或健康者，對於被害人因此喪失
    或減少勞動能力或增加生活上之需要時，應負損害賠償責任
    ；復按不法侵害他人之身體，被害人雖非財產上之損害，亦
    得請求賠償相當之金額，民法第184 條第1 項、第193 條第
    1 項、第195 條第1 項前段分別定有明文。甲○○毆打己○
    ○致己○○受有傷害，己○○自得依上開規定向甲○○請求
    損害賠償。茲將請求項目分述如下：
  (一)醫療費用部分：
  1.安泰醫院部分：
    己○○主張甲○○傷害行為致己○○受有頭部外傷、腦震盪
    、多處挫傷，頭頸部、臉部、胸部、右前臂多處挫傷瘀腫之
    事實，有安泰醫院出具之診斷證明書及支出醫療費用證明附
    卷可稽（原審附民字卷第7 頁），則甲○○毆打行為與己○
    ○所受之前開傷害具有相當因果關係，應可認定。又經向安
    泰醫院函查，己○○於94年7 月29日遭甲○○毆打後，經送
    往安泰醫院救治，自94年7 月29日至94年8 月3 日住院期間
    需他人照護，出院後，因持續疼痛，於該院復健科治療，預
    估復原期間為4 至6 週，且己○○於94年8 月5 日至95年4
    月15日止，共門診14次等情，有該院96年5 月29日九六東安
    醫字第289 號函、96年7 月18日九六東安醫字第413 號函附
    之病歷可憑（原審訴字卷第29至34頁、第93至103 頁）。上
    開函文固記載己○○受傷之復原期間預估為4 至6 週，惟該
    函發文日期為96年5 月29日，已逾己○○受傷後4 至6 週，
    故所述己○○之復原期間為4 至6 週，應屬確定之復原期，
    堪予確定。依此計算，己○○於94年7 月29日受傷，應於同
    年9 月8 日即已復原甚明。至安泰醫院雖又函稱：依己○○
    於94年7 月29日急診紀錄，其至95年4 月19日之診療，應具
    有前後相關性，有就醫之必要等情，有該院97年8 月20日九
    七東安醫字第0561號、97年9 月12日九七東安醫字第0624號
    函及病歷可參（本院卷第122 、134 頁）；且證人即診治醫
    師乙○○亦到庭證稱：己○○由伊治療，其自94年8 月5 日
    至95年4 月15日止，均做復健治療，根據推斷應與94年7 月
    29日之受傷有關，己○○原本是住院骨科治療，出院後，來
    復健科治療，復健可以幫病人止痛，肌肉鬆弛，血液循環較
    好，可以促進受傷之恢復，己○○在94年12月14日門診時，
    外表瘀血已經看不到，己○○主訴受傷部位仍然疼痛，但疼
    痛是主觀性描述，無法用儀器偵測，伊有用觸診方式，但病
    人對疼痛忍受度高或低有所不同，所以很難判斷病人疼痛程
    度如何等語（本院卷第155 頁）。惟上開97年8 月20日函文
    及證人乙○○所稱己○○自94年8 月5 日至95年4 月15日止
    之復健治療，均與94年7 月29日之受傷有關云云，已與安泰
    醫院前揭96年之函文所述己○○受傷之復原期間為4 至6 週
    不符；且證人乙○○既稱蘇偉修於94年12月14日門診時，外
    表瘀血已經看不到，又表示此後之治療均與其94年7 月29日
    受傷有關，顯已有所矛盾；再者，證人乙○○證述己○○門
    診時主訴受傷部位仍然疼痛，但疼痛是主觀性描述，無法用
    儀器偵測等情，顯係根據己○○主觀陳述疼痛症狀，而認定
    與94年7 月29日之受傷有關，則己○○之受傷是否持續至6
    週以後尚未復原，即非無疑，是上開97年8 月20日函文及證
    人乙○○所述既有上開矛盾及根據己○○主訴而為認定，而
    非出於客觀之檢查，自不足採為不利於甲○○之證據。準此
    ，己○○於安泰醫院診療部分，其醫療費用應計至94年9 月
    8 日，則依己○○所提出之收據計算，共為3,142 元，至逾
    此部分之請求即無足取。
  2.屏光中醫診所部分：
    己○○因前開傷害於94年7 月30日至屏光中醫診所醫治，於
    94年7 月30日就診時前胸有瘀血，94年8 月4 日瘀血散去，
    表面已無受傷跡象，共門診3 次，共支出90元醫療費用，之
    後雖持續就醫至96年2 月15日，惟並無法證實是否與94年7
    月29日所受之傷害有直接相關，亦有該診所96年4 月26日、
    96年7 月19日函及函附之收據可憑（原審訴字卷第26頁、第
    10 5至106 頁），則己○○就診於屏光中醫診所得請求醫療
    費用為90元，逾此部分之請求應屬無據，不應准許。
  3.慈惠醫院部分：
    己○○主張因甲○○毆打行為，於94年10月26日起至慈惠醫
    院就醫迄今，均與甲○○傷害行為有關，甲○○應賠償其此
    部分支出之醫療費用，並提出醫療單據為證云云。惟查，己
    ○○遭甲○○毆打之前，原為中度精神障礙患者，並領有身
    心障礙手冊，有該身心障礙手冊在卷可按（原審訴字卷第78
    頁）。另己○○於94年5 月27日以前至慈惠醫院就診7 次，
    主要是門診做智力鑑定，於94年5 月27日起出現傻笑、哭叫
    、及關係妄想之症狀，同年10月26日之後，因情緒不穩、自
    言自語、大聲喊叫、干擾行為，診斷為器質性精神病及中度
    智能不足，病歷有被打之紀錄，目前仍在門診追蹤治療中等
    情，有該院96年4 月30日九六附慈精字第0961184 號函附之
    病歷摘要、第0962086 號函附之說明書、第0962806 號函附
    之說明書、97年9 月11日九十七附慈精字第0972876 號函並
    附說明書在卷可稽（原審訴字卷第27-28 頁、第107 、108
    頁、第140 、141 頁、本院卷第133 、133-1 頁），且診治
    醫師丙○○到庭證稱：智能不足之病程，是受到潛在一般性
    醫學狀況之病程及環境因素，己○○後來陸續就診，應該是
    屬於環境刺激，伊不清楚有無其他刺激，伊是根據己○○父
    親及其本人所述，己○○就診時，有提及李如斌（即甲○○
    ）打他、怕對方來、擔心鄰居打他等，故判斷己○○之症狀
    與其94年7 月29日被打受傷有關等語（本院卷第145 至147
    頁）。惟據己○○於起訴狀中自承「94年7 月29日下午6 時
    ，被告李如斌返回屏東縣東港鎮○○路322 號舊宅時，在門
    口巧遇戊○○騎車搭載己○○返家，己○○因有中度智障，
    見到曾以機車追撞及與其發生過紛爭之被告李如斌，己○○
    即因無法控制情緒，憤而與被告李如斌發生口角……」等語
    （原審附民卷第2 頁），顯見兩造於本件傷害事故前即存有
    嫌隙，己○○見到甲○○會產生無法控制情緒之舉，則其是
    否係因遭甲○○毆打後始為發病，即不無疑問。況本件傷害
    係於94年7 月29日發生，而己○○迄至94年10月26日始至慈
    惠醫院就診，此有該院病歷記載可資佐憑（病歷外放），則
    己○○於此期間有無受有其他環境刺激，即未可知，自難謂
    其精神疾病與甲○○之傷害行為有關。參之證人丙○○既已
    稱其不清楚己○○有無遭受其他刺激，是上開醫院函文及證
    人丙○○證詞僅係依據己○○單方面之臨床說詞而為診斷，
    並未實質調查己○○整體環境刺激因素為何，尚不足遽認己
    ○○之精神疾病確係遭受甲○○傷害所致或病情加劇。又上
    開證據已足認定己○○之請求有無理由，甲○○聲請送醫學
    中心鑑定尚無必要，附此說明。從而，己○○在安泰醫院所
    為之醫療費用，尚不得認與甲○○之傷害行為間有相當因果
    關係，其此部分請求，自不應准許。
  4.據上，己○○得請求之醫療費用為3,232 元（3,142 ＋90＝
    3,232） 。惟甲○○僅對超過3,390 元部分不服，該3,390
    元部分業已確定，是此部分之給付應為3,390 元。
  (二)看護費用部分：
    己○○主張住院期間無法自理生活，由己○○父親戊○○看
    護照顧其日常生活，安泰醫院部分住院6 日，慈惠醫院住院
    期間為自96年3 月21日起至96年6 月30日止、96年7 月1 日
    起至96年8 月8 日止、96年8 月31日起至96年9 月12日止，
    以每日1,000 元計算，共計支出看護費用154,000 元等語。
    就安泰醫院部分，己○○住院期間自94年7 月29日起至94年
    8 月3 日止，共為6 日，且有受看護之必要，有安泰醫院上
    開函文可按（原審訴字卷第29頁），又兩造均認以每日1,00
    0 元計算並無爭執（本院卷第7 、64頁），則己○○在安泰
    醫院住院期間得請求之看護費用為6, 000元。另慈惠醫院部
    分，既未能證明己○○在該院之治療與甲○○之傷害有關，
    則己○○請求在慈惠醫院住院期間支出看護費用，尚屬無據
    。
  (三)交通費用部分：
    己○○主張其有精神疾病，情緒不穩，故至安泰醫院、屏光
    醫院、慈惠醫院就診需搭乘計程車前往治療，並支出車資費
    用等語。經查，己○○為中度智能不足，於94年5 月27日就
    診時，即已出現傻笑、哭叫及關係妄想之紀錄，業據慈惠醫
    院函覆如前（本院卷第133-1 頁），是其就診自有搭乘計程
    車之必要，以免開車途中情緒失控，無人安撫，影響司機開
    車，導致危險發生，是己○○請求撘乘計程車之交通費用，
    自堪採取。又己○○請求至慈惠醫院就診之交通費用，因未
    能證明己○○在該院之治療與甲○○之傷害有關，業如前述
    ，是己○○此部分之請求自屬無據。另己○○住處至安泰醫
    院或至屏光中醫診所之單程車資均為150 元，有屏東縣計程
    車駕駛員職業工會96年7 月26日屏計職字第69號函可憑（原
    審訴字卷第109 頁），則己○○請求至該2 醫院每趟來回車
    資200 元，應屬適當，茲審酌其請求金額為：
  1.至安泰醫院就診支出車資部分：己○○自94年7 月29日受傷
    起至同年9 月8 日復原，前已述之，此期間至安泰醫院住院
    1 次、門診及復健治療10次，有醫療費用收據可稽，則己○
    ○自住處至安泰醫院就診支出車資為2,200 元（200 ×11＝
    2,200） 。
  2.至屏光中醫診所就診支出車資部分：己○○受傷害至屏光中
    醫診所門診3 次，已如前述，則己○○自住處至屏光中醫診
    所就診支出車資為600 元（200 ×3 ＝600） 。
  3.綜上，己○○因本件傷害行為得請求之車資為2,800 元（2,
    200 ＋600 ＝2,800） 。
  (四)精神慰撫金部分：
    按慰藉金之賠償須以人格權遭遇侵害，使精神上受有痛苦為
    必要，其核給之標準固與財產上損害之計算不同，然非不可
    斟酌雙方身分資力與加害程度，及其他各種情形核定相當之
    數額（最高法院51年台上字第223 號判例可參）。己○○主
    張其原患有中度精神智障，因甲○○之傷害行為，致其受有
    頭部外傷、腦震盪、多處挫傷，頭頸部、臉部、胸部、右前
    臂多處挫傷瘀腫之傷害，身心俱痛，難以言喻，為此請求賠
    償精神慰撫金一情。經查，己○○國中畢業，無工作，名下
    有1 部汽車；甲○○則名下有1 筆不動產、4 部汽車等情，
    業經兩造陳明在卷，並有稅務電子閘門財產所得調件明細表
    可憑（原審訴字卷第26至47頁），本院審酌上情，認己○○
    原即為殘疾之人，應屬弱勢族群，甲○○竟對之毆打，且受
    傷非輕，精神上應受有相當痛苦，及前開所述職業、資力及
    經濟狀況等兩造之身分、地位，認己○○請求慰撫金250,00
    0 元，尚屬適當，應予准許，超過部分，即無依據，不應准
    許。
  (五)綜上，己○○因本件傷害所受之損害為262,190 元（3,390
    ＋6,000 ＋2,800 ＋250,000 ＝262,190） 。
八、綜上所述，己○○依侵權行為法律關係，請求甲○○給付26
    2,190 元，及自起訴狀繕本送達翌日即95年9 月21日起至清
    償日止，按年息5%計算之利息，為有理由，應予准許（其中
    19,740元本息部分業已確定，非本件審理範圍），逾此範圍
    請求，尚屬無據，應予駁回。原審就超過上開應准許部分，
    為甲○○敗訴之判決，並為假執行之宣告，自有未洽，甲○
    ○上訴意旨就此部分指摘原判決不當，求予廢棄改判，為有
    理由。至於上開應准許部分（除確定部分外），原審判命甲
    ○○給付，並依職權為假執行之宣告，核無違誤，甲○○上
    訴意旨，就此部分，仍執陳詞，指摘原判決不當，求予廢棄
    ，為無理由，應駁回其上訴。又己○○上訴部分，原審為己
    ○○敗訴之判決，及駁回其假執行之聲請，並無不合，己○
    ○上訴意旨指摘原判決不當，求予廢棄改判，為無理由，應
    予駁回。另己○○於本院擴張部分之請求，應無理由，亦應
    駁回。本件事證已臻明確，兩造其餘攻擊防禦方法及所提證
    據，經核於判決結果不生影響，爰不予論述，併此敘明。
據上論結，本件甲○○上訴為一部有理由，一部無理由，己○○
上訴及擴張部分為無理由，依民事訴訟法第450 條、第449 條第
1 項、第79條，判決如主文。
中    華    民    國    98    年    1     月    14    日
                            民事第五庭
                                審判長法官  蔡明宛
                                法      官  曾錦昌
                                法      官  魏式璧
以上正本證明與原本無異。
本判決不得上訴。
中    華    民    國    98    年    1     月    14    日
                                書  記  官  林明威


司法院資訊處製作；財團法人民間司法改革基金會備份。
